【裁判字號】    99,台上,920
【裁判日期】    990520
【裁判案由】    租佃爭議
【裁判全文】
最高法院民事判決              九十九年度台上字第九二○號
上  訴  人  甲○○
            乙○○
共      同
訴訟代理人  黃清江律師
            蔡明哲律師
被 上訴 人  國防部軍備局
法定代理人  丙○○
訴訟代理人  吳小燕律師
            胡仁達律師
上列當事人間租佃爭議事件，上訴人對於中華民國九十九年一月
二十七日台灣高等法院高雄分院第二審更審判決（九十八年度重
上更(一)字第二一號），提起上訴，本院判決如下：
    主  文
上訴駁回。
第三審訴訟費用由上訴人負擔。
    理  由
查本件上訴人上訴本院後，被上訴人之法定代理人已由陳立嘉變
更為丙○○，並據其聲明承受訴訟，核無不合，先予敘明。
次查本件被上訴人主張：坐落高雄市○○區○○段第五三四、五
四二、五四二之一、五四三、五四四、五四五、五四六、六一六
、六一六之一、六一七、六一八、六一九、六一九之一、六二○
地號土地（下稱援中段第五三四地號等十四筆土地）為中華民國
所有，原係海軍總司令部管理，嗣由伊承受並登記為管理機關。
上訴人甲○○最後一次於民國七十二年間就上開土地內如原判決
所附複丈成果圖（下稱附圖）所示 A、B、C、D、E、F、G、H、I
、J、K、L、M、N、O部分土地（下稱系爭土地），與海軍總司令
部所屬海軍營產管理所（下稱海軍營產管理所）簽訂砂田放租契
約書（下稱系爭租約），租期自七十二年一月一日起至七十七年
十二月三十一日止，每年租金為地瓜三百八十九公斤。詎甲○○
不自任耕作，而將系爭土地交與上訴人乙○○耕作，並於如附圖
所示D、E、G、H、J、K、L、M部分土地上合資興建有房屋等建物
及地上物，於如附圖所示A、B、N、O部分土地上合資鑿建魚塭，
依耕地三七五減租條例（下稱減租條例）第十六條第二項規定，
原訂之系爭租約應屬無效。惟經伊聲請調處，上訴人拒絕返還系
爭土地，即無權占有，因而獲得相當於租金之利益，且侵害伊之
所有權，致伊受有損害等情，爰求為(一)確認兩造間就系爭土地中
如附圖所示A、B、C、D、E、F、G、H、I、J、K、L、M、N、O 部
分土地之租佃關係不存在；(二)命上訴人將系爭如附圖所示D、E、
G、H、J、K、L、M部分土地上之建物、地上物拆除，並將系爭土
地返還伊；(三)命上訴人給付新台幣（下同）三萬零七百十四元及
自九十七年一月十六日起至交還土地之日止，按月給付六百四十
七元之判決（未繫屬本院者，不予贅列）。
上訴人則以：甲○○係奉戶長即其兄訴外人黃海連（已於八十三
年八月五日）之指定，自六十七年一月間即代表家族與出租人
即被上訴人訂立系爭租約，訂約當時伊二人均設籍於同一戶，有
同戶共爨之關係。嗣於七十五年間兄弟分產，由乙○○分得系爭
土地之承租權，惟甲○○仍與乙○○共同耕作至今，並無不自任
耕作之情事；又七十二年一月最後一次換約時，系爭土地已變更
為魚塭使用，惟被上訴人並無異議，而仍與甲○○換約，且被上
訴人於租賃期間曾查看系爭土地之使用情形，對系爭土地未依約
定方法使用，亦未表示反對，甚於本件起訴前經調處數次，亦未
就此表示意見，足認被上訴人係有明示或默示同意伊將系爭土地
變更作為魚塭使用，自不得再以伊將系爭土地變更為魚塭使用，
而主張伊不自任耕作等語，資為抗辯。
原審審理結果以：按戶長指定家屬代表全家訂約承租耕地後，因
分家關係將承租耕地分耕者，亦應同認該租約係自始為全體未分
家之兄弟所為之法律行為，其事後分耕，係屬共同耕作權亦即財
產權之分配問題，與一般租賃權之轉讓或轉租之性質有間，且應
認為受分之現耕人與出租人間，亦已發生租賃關係，而無減租條
例第十六條第一、二項關於不自任耕作規定之適用。查依上訴人
於第一審之陳述及兩造於原審不爭執之事實，並證人即上訴人之
兄嫂黃蔡緞、上訴人住所所在之高雄市楠梓區中和里第三至五
屆里長（任期為七十九年至九十一年）李水樹於九十年五月十一
日出具里長證明書所記載之內容及其證述，足認系爭土地係由戶
長即上訴人之兄長黃海連囑由甲○○代表全家與被上訴人簽立系
爭租約，原由上訴人等共同耕作，黃海連與上訴人二人於七十五
年十二月二十六日書立分家協議書，約明系爭土地歸由上訴人乙
○○耕作，亦有分家協議書影本在卷足憑，故自分家後，由乙○
○個人耕作等情。揆諸前揭說明，黃海連與上訴人二人事後將租
來之系爭土地分耕，係與轉租之情形有別，且因此一家族共同工
作權之分配，乙○○與被上訴人間，亦已發生租賃關係，即無減
租條例第十六條第一項所定不自任耕作情事，系爭租約並不因而
歸於無效。次按當事人不得提出新攻擊或防禦方法，但對於在第
一審已提出之攻擊或防禦方法為補充者，不在此限，此為民事訴
訟法第四百四十七條第一項第三款所明定。被上訴人於第一審已
主張上訴人不自任耕作致系爭租約無效，其於原審補陳上訴人變
更系爭土地約定用途之情，並無另就不自任耕作以外之事由為主
張，而係就構成不自任耕作之具體事實予以補充，並非提出新攻
擊防禦方法，揆諸前揭說明，於法尚無不合，自應准予提出。復
按原為栽培農作物之耕地租賃契約，承租人未經出租人同意，逕
將農地變為漁牧使用，並興建設施，致變更農地原有性質，即屬
不自任耕作而違反耕地租賃契約。查系爭租約第十四條約定，系
爭土地（砂田即單季旱田）限種植地瓜，租金額係以每年地瓜三
百八十九公斤計收。而不論係六十七年或七十二年兩件租約內載
之租賃條件完全相同，其中系爭租約第八條中段、第十四條後段
已分別明定：「……但甲方（即被上訴人）如因軍事需要，雖租
期尚未屆滿，亦得隨時無條件收回，乙方不得異議（即甲○○）
」、「……絕對禁止種植永久性農作物……」，是被上訴人為軍
用考量，並為保持可隨時徵用之狀態而限定用途，衡情其當無可
能同意上訴人變更用途。上訴人不爭執其未在系爭土地種植地瓜
，而係變更為魚塭及建築房屋等使用。被上訴人於七十二年最後
一次換約時，亦未就系爭土地之用途或收租方式重新與上訴人約
定，則上訴人辯稱被上訴人有明示或默示同意其等變更系爭土地
之用途等語，顯無足採。系爭土地之原有性質已變更，上訴人既
違反系爭租約之限定用途，已構成不自任耕作。依減租條例第十
六條第一、二項規定，系爭租約自屬無效，兩造間就系爭土地之
耕地租賃關係已不存在。又系爭土地中除如附圖所示C、F、I 部
分為空地外，如附圖所示A、B、N、O部分上有魚塭；如附圖所示
D、E、G、H、J、K、L、M部分上，有磚造、鋼筋混凝土、石棉瓦
等未保存登記房屋或建物。前述漁塭及房屋等建物、地上物均係
上訴人共同出資鑿建或建築等情，為兩造所不爭。而兩造間之租
賃關係已不存在，上訴人占用系爭土地即屬無權占有，被上訴人
為管理機關，自得依所有權之作用，請求上訴人拆除上開建物、
地上物，並將系爭土地返還。又上訴人無權占有系爭土地，即屬
無法律上之原因獲得相當於租金之利益，被上訴人因而受有損害
，且參酌原訂租約及九十二年至九十五年高雄市甘薯平均批發價
格，則被上訴人自九十二年一月一日起至起訴狀繕本送達日即九
十七年一月十五日止所受相當於租金之損害金，共計三萬零七百
十四元，為上訴人所不爭。是被上訴人請求上訴人給付三萬零七
百十四元，及自起訴狀繕本送達翌日即九十七年一月十六日起，
至返還系爭土地之日止，按月應返還相當於租金之利益為六百四
十七元，自屬有據。從而被上訴人依民法第七百六十七條、第一
百七十九條規定，請求上訴人如上述之聲明，均有理由，應予准
許等詞，為其心證所由得。爰維持第一審所為上訴人敗訴部分之
判決，駁回其上訴，並依其減縮後之請求，更正如主文第二項所
示，經核於法並無違背。按知悉並不等同於同意，又某人知悉某
項事實而不為反對之表示，能否視為同意或默示同意，仍須以該
人是否有某項舉動，依社會觀念，足以推知其有同意之意思者，
始足當之，否則僅能視為單純之沉默。查上訴人早於系爭土地上
鑿建魚塭及建築建物，被上訴人縱令知之，未及早為反對之表示
，然其於換約時，並未變更租約約款，於聲請調解時，仍表明上
訴人係未自任耕作，原訂租約無效，自難認其已默示同意上訴人
變更系爭土地之用途，是上訴人係未自認耕作，無庸疑義，附此
敘明。上訴論旨，就原審取捨證據、認定事實及解釋契約之職權
行使，指摘原判決不當，求予廢棄，非有理由。
據上論結，本件上訴為無理由。依民事訴訟法第四百八十一條、
第四百四十九條第一項、第七十八條，判決如主文。
中    華    民    國  九十九  年    五    月   二十   日
                      最高法院民事第七庭
                          審判長法官  劉  福  聲
                                法官  鄭  玉  山
                                法官  黃  義  豐
                                法官  劉  靜  嫻
                                法官  袁  靜  文
本件正本證明與原本無異
                                      書  記  官
中    華    民    國  九十九  年    六    月    一    日
                                                       s

司法院資訊處製作；財團法人民間司法改革基金會備份。
